臺北高等行政法院判決　　　　　　　　　　九十年度訴字第二八六五號
　　　　　　　　　　　　　　　.
　　原　　　告　華膳空廚股份有限公司
　　代　表　人　甲○○董事長.
　　訴訟代理人　陳長文律師
　　　　　　　　蔡瑞森律師
　　被　　　告　經濟部
　　代　表　人　林信義(部長).
　　訴訟代理人　戊○○
　　被告參加人　北平京兆尹食品廠股份有限公司
　　代　表　人　乙○○
　　訴訟代理人　丙○○
　　　　　　　　丁○○
右當事人間因服務標章評定事件，原告不服經濟部中華民國九十年二月五日經（九○
）訴字第○九○○六三○二三三○號訴願決定，提起行政訴訟。本院判決如左：
　　主  文
原告之訴駁回。
訴訟費用由原告負擔。
　　事  實
一、事實概要：原告於民國（下同）八十四年九月二十九日以「華膳空廚」服務標章
    ，指定使用於當時商標法施行細則第四十九條所定商品及服務分類表第四十二類
    之餐廳、飯店、食品營養諮詢、食品品質檢驗等服務，向智慧財產局前身之中央
    標準局（八十八年一月二十六日改制為智慧財產局）申請註冊，嗣於八十五年十
    二月三十一日申請修正指定服務名稱為「備辦航空餐飲服務」，復於八十六年五
    月七日申請修正指定服務名稱為「空廚服務」，經該局審查，准列為註冊第九七
    八四三號服務標章。嗣參加人以該註冊服務標章有違註冊時商標法第三十六條之
    規定，乃以其註冊之第八一六三○「華膳」標章（指定於餐廳服務），對之申請
    評定，經智慧財產局審查，以八十九年七月二十四日中台評字第八八七二○二號
    服務標章評定書為申請不成立之處分。參加人不服，提起訴願，案經被告審議，
    認有訴願法第二十八條第二項規定之情事，通知原告參加訴願程序表示意見，原
    告於八十九年十二月二十六日提出參加訴願程序暨表示意見之書面資料，嗣被告
    以九十年二月五日經（九○）訴字第○九○○六三○二三三○號訴願決定書撤銷
    原處分，原告不服，遂提起本件行政訴訟。
二、兩造聲明：
　(一)原告聲明：訴願決定撤銷。
　(二)被告聲明：駁回原告之訴。
三、兩造爭點：原告申請註冊之「華膳空廚」服務標章，所指定服務之「空廚服務」
              ，與據以評定標章所指定之服務「餐廳」是否為同一或類似之服務，
              即有否違反商標法第七十七條準用同法第三十六條之規定？
  (一)原告主張之理由：
　　1.按商標法第七十七條準用同法第三十六條規定：「服務標章圖樣有二人以上於
　　　同一商品或類似商品以相同或近似之標章，各別申請註冊時，應准最先申請者
　　　註冊。」惟上述條款之適用應以兩造標章之指定服務為同一或類似為前提。本
　　　件的主要爭點在於原告標章註冊第九七八四三號「華膳空廚」所指定的服務「
　　　空廚服務」，與據以評定標章所指定的服務「餐廳」是否為同一或類似之服務
　　　。惟查，依目前社會一般消費者之通念及現行商標實務之商品、服務分類及類
　　　似商品、服務認定標準而觀，原告標章與據以評定標章之服務均非屬同一或類
　　　似服務，迭經原處分機關經濟部智慧財產局及被告所屬商業司等相關主管機關
　　　確認在案，茲詳述如下：
　　　(1)原處分機關經濟部智慧財產局經研析而認定「空廚服務」與「餐廳服務」為
　　　　非類似之服務︰
　　　　按依商標法施行細則第十五條第三項規定，是否為類似服務，應依一般社會
　　　　通念，市場交易情形，並參酌該服務之性質、內容、對象或場所等各種相關
　　　　因素判斷之，至於是否商標法施行細則所列同一服務類別，並非決定是否為
　　　　類似服務的判斷基準。查原告註冊第九七八四三號標章於申請註冊當時，即
　　　　奉原處分機關經濟部智慧財產局於八十六年四月十八日以標商二七○字第七
　　　　七八六號簡便行文表明白表示空廚服務無論設立地點、提供服務之裝置設備
　　　　、服務之對象，均為特定，非屬「餐廳、旅館」組群，故據以評定之標章與
　　　　本件原告之標章之指定服務不屬同一或類似組群。且原處分機關經濟部智慧
　　　　財產局於八十五年十二月十九日及八十六年四月十六日亦就「空廚服務」與
　　　　一般之「餐廳、旅館」是否屬同一組群或類似服務曾為詳細探究，其結果皆
　　　　認為二者不屬同一組群，且非類似服務。茲有原處分機關第五十七次暨第六
　　　　十三次處務會議記錄可為佐證。是「空廚服務」於當時雖未列入原處分機關
　　　　所頒「商品及服務類似組群」之分類表中，惟其與被告所指稱之第四十二類
　　　　第三組群「餐廳、旅館」服務顯然有別，已為不爭之事實。
　　　(2)「空廚服務」與「餐廳服務」是否為類似服務，經第三人之要求確認，再度
　　　　為原處分機關認定兩者不近似︰
　　　　第三人曾向原處分機關請求評定參加人之據爭標章註冊第八一六三○號「華
　　　　膳」之專用權範圍是否及於空廚業務。業經原處分機關於八十七年九月二日
　　　　以中台評字第八七○二四五號為「專用權不及於空廚業務」之評定。第三人
　　　　不服該評定處分而為訴願，再訴願，雖案經行政院撤銷原決定及原處分，但
　　　　於發回原處分機關經濟部智慧財產局另為適法之處分後，原處分機關經濟部
　　　　智慧財產局於八十九年九月間以中台評字第Ｈ00000000號再次評定
　　　　註冊第八一六三○號「華膳」服務標章「專用權範圍應不及空廚業務」。準
　　　　此，「空廚服務」與「餐廳、旅館」為非類似服務乙節已獲確認在案。
　　　(3)被告所屬商業司亦認定「空廚服務」與「餐廳服務」為非類似服務︰
　　　　有關「空廚服務」與「餐廳旅館」不為類似服務乙節，除經原處分機關經濟
　　　　部智慧財產局認定外，被告所屬商業司亦採相同看法，此可由商業司所頒「
　　　　公司行號營業項目標準分類」之分類表中可見，「餐廳」列為「F501010」
　　　　屬「F5」飲食業，而「空廚業」（G605011）則列於「G6」係依民用航空法
　　　　規定，提供航空器內餐飲或其他相關用品而於機坪內從事運送、裝卸之事業
　　　　。此益足證明原告標章與參加人之據爭標章，確非屬類似服務。
　　　(4)綜上所述，原告商標之「空廚服務」與參加人據爭標章之「餐廳」服務非屬
　　　　類似服務，自無商標法第三十六條之適用。
　　2.「華膳」為原告公司名稱之特取部分，其公司登記早於據以評定之第八一六三
　　　○號「華膳」標章的申請日；如認「空廚服務」與「餐廚服務」構成類似，則
　　　「華膳」標章獲准註冊，顯有瑕疵。尤有甚者，「華膳」為原告公司名稱之特
　　　取部份，原告公司之核准設立登記日期為八十三年八月十九日，早於參加人的
　　　引據標章之申請日八十四年二月十一日，因此，被告若認為空廚服務與餐廳服
　　　務構成近似，豈非表示引據標章註冊第八一六三○號標章顯有商標法第三十七
　　　條第一項第十一款「服務標章圖樣有他人之肖像，法人及其他團體或全國著名
　　　之商號名稱或姓名、藝名、筆名、字號，未得其承諾者，不得申請註冊。」規
　　　定之適用，其註冊即有重大明顯之瑕疵，反應予以評決為無效。
　　3.原告因信賴原處分機關經濟部智慧財產局的核准註冊，已使用「華膳空廚」標
　　　章多時，若經撤銷，將損害原告的信賴權益甚鉅︰
　　　原告基於信賴原處分機關核准標章之註冊處分為有效，業已有大量及廣泛使用
　　　本件標章，而有受保護之利益，則除非原告標章之註冊對公益造成重大之危害
　　　，否則基於行政法之信賴保護原則，原處分不得輕易予以撤銷，以維護權利之
　　　安定性。
　　4.原告標章自民國八十七年註冊迄今已逾三年，每日提供眾多航空班機之空廚服
　　　務，至今空中旅客從未以其所提供之服務係參加人所提供之地面餐廳服務，是
　　　原告與參加人之標章並無使消費大眾對於服務來源之提供者造成混淆誤認，是
　　　此益證「空廚服務」與「餐廳服務」應屬非類似服務。
　　5.基於上述之事實及理由，足證被告之撤銷原處分之訴願決定，無論認事用法均
　　　有嚴重違誤。
　(二)被告主張之理由：
    1.原告起訴理由1.(1)稱，原處分機關智慧財產局八十六年四月十八日（八六）標
    　商二七○字第七七八六號簡便行文表，及八十五年十二月十九日商標處第五十
    　七次處務會議紀錄，均認為「空廚服務」與「餐廳、旅館」不同組群亦不類似
    　云云。惟查，上開簡便行五表及會議紀錄僅為原處分機關就個案所為之說明或
　　　內部之討論紀錄，迄今並未正式對外公告，說明二者非屬類似之服務；何況，
　　　上開簡便行文表及會議紀錄僅有結論，並未說明其認定之具體理由。而依商標
　　　法施行細則第五十條準用第十五條第二項之規定，所謂「類似服務」，應依一
　　　般社會通念，市場交易情形，並參酌該服務之性質、內容、提供者、行銷管道
　　　及場所或對象等各種相關因素判斷之。被告以「空廚服務」與「餐廳服務」，
　　　二者既均列屬商標法施行細則第四十九條第四十二類，且皆為提供各式中西餐
　　　飲之服務，依一般社會通念，以一般接受服務者之認知，有無誤認該服務為來
　　　自相同或相關聯之來源者，是否非屬類似之服務，不無再為斟酌之餘地。因此
　　　，責由原處分機關重為審酌，妥慎處理，乃為適法之處分，並無不合。
    2.原告起訴理由1.(2)稱，原處分機關智慧財產局以中台評字第八八○六三七號商
      標評定書再次認定「空廚服務」與「餐廳、旅館」為非類似之服務云云。惟查
      ，上揭商標評定書係依商標法第七十七條準用第五十四條規定，評決註冊第八
      一六三○號「華膳」服務標章專用權範圍，並認定該標章係指定使用餐廳服務
      ，其專用權範圍不及於空廚業務，並未就「餐廳服務」與「空廚服務」是否為
      類似之服務予以認定，與本件案情顯然不同，自不得比附援引，據以指摘被告
      原決定。
　　3.原告起訴理由1.(3)稱，被告所屬商業司亦認定「空廚服務」與「餐廳服務」為
　　　非類似服務云云。惟查，被告所屬商業司「公司行號營業項目標準分類」之分
　　　類方式，與商標法上之並不相同，且本件「空廚服務」與「餐廳服務」均屬商
　　　標法施行細則第四十九條第四十二類，二者是否屬於類似之服務，自應依商標
　　　法之相關規定判斷之，原告理由顯不可採。
    4.原告起訴理由2.稱，「華膳」為其公司名稱特取部分，核准設立登記日期為人
      十三年八月十九日，早於據以評定標章之申請日八十四年二月十一日，如「空
      廚服務」與「餐廳服務」為類似服務，則據以評定標章顯有商標法第三十七條
      第一項第十一款規定之適用，應予以評決為無效云云。惟查，據以評定標章是
      否有不得申請註冊之情事，核屬另案評定問題，與本件無關。
    5.原告起訴理由3.稱，其已使用「華膳空廚」標章多時，基於信賴保護原則，原
      處分不得輕易予以撤銷云云。惟查，被告原決定係責由原處分機關重為審酌另
      為適法之處分，並非命令原處分機關將「華膳空廚」標章之註冊予以撤銷，原
      告應俟原處分機關重為之處分如何，再為爭執。況信賴保護原則並非帝王條款
      ，已經核准之註冊案，如有違法，仍應予以撤銷；否則，商標法中有關評定之
      規定豈非形同具文，永無適用之可能。
    6.原告起訴理由4.所稱，其標章自民國八十七年註冊使用迄今，並無消費者對於
      服務之提供者產生混淆誤認，足證「空廚服務」與「餐廳服務」非屬類似服務
      云云。惟原告並未舉出任何具體事證以實其說，空言指陳，自無可採。
    7.綜上所述，被告所為之決定並無違誤，敬請駁回原告之訴。
  (三)參加人主張之理由：
　　1.按「二人以上於同一服務或類似服務以相同或近似之服務標章，個別申請註冊
　　　時，應准最先申請者註冊。」此為商標法第七十七條準用同法第三十六條所明
　　　定。查原告標章註冊第九七八四三號「華膳空廚」與參加人據爭標章「華膳」
　　　，二者因中文近似，固屬近似之標章。業已經由前案智慧財產局八十九年七月
　　　二十四日中台評字第八八七二○二○號服務標章評定書與經濟部經（九○）訴
　　　字第○九○○六三○二三三○號訴願決定書中所承認，亦為原告所不爭執，於
　　　此合先敘明。
　　2.故本件之主要爭點乃在於「空廚服務」與「餐廳服務」究否屬於同一或類似之
　　　服務。依「類似商品及類似服務審查基準」第三點之規定，所謂類似服務，係
　　　指服務在性質、內容、行銷管道與場所、對象、服務提供者或其他因素上具有
　　　共同或關聯之處，依一般社會通念及市場交易情形亦使一般接受服務者誤其為
　　　來自相同或雖不相同但有關聯之來源者而言。其判斷當綜合上述各項因素而非
　　　僅就單一因素判斷之。在服務之性質上，不論餐廳或空廚服務，皆為滿足人們
　　　的食之需求，在消費者飢餓或口渴時，提供餐飲的服務，以滿足消費者的需要
　　　，應該當於「二以上服務具有相同或相近之性質可滿足一般接受服務者相同之
　　　需要」（類似商品及類似服務審查基準第四點、一、１）。在服務之內容上，
　　　兩者所提供之服務，其內容皆為各式中西餐飲，包含中西餐、點心、各種飲料
　　　等等，內容實無差異，故亦符合「所提供服務之內容愈相同或相近，被認定為
　　　類似服務之可能性較高」之說明（類似商品及類似服務審查基準第四點、二）
　　　。在服務之行銷管道、場所方面，無論是餐廳或空廚，其服務對象皆為一般飲
　　　食大眾，所以餐廳兼營空廚業務者，或空廚業者兼營一般飲食，皆普遍存在於
　　　社會，故餐廳類和空廚類若所用標章相同或近似，消費者發現在餐廳所用餐點
      ，和飛機上之餐點兩者品牌相同或近似，豈有不誤認來源之理。而在服務之提
      供者方面，不論是餐廳或空廚，其服務皆以提供消費者各式餐飲為主，而一個
      提供餐飲者的角色，應備有廚師、廚房，各項準備餐飲所需之設備、人員等等
      ，一般消費大眾所認知的即為如此。兩者所提供之服務在一般購買人心中之關
      聯性實可謂不小。綜據上述分析，「餐廳服務」與「空廚服務」實屬相類似服
      務無疑。
    3.商標評定案件適用註冊時之規定，為商標法施行細則第四十條第二款所明定，
      據爭服務標章與系爭服務標章註冊時，空廚服務並未列入當時中央標準局所編
      之商品及服務類似組群參考資料中，雖智慧財產局九十一年一月新修訂之商品
      及服務近似檢索參考資料中，將餐廳服務與空廚服務分別列為4203與4283組群
      ，但因服務究否同一或類似，並非純以類別或組群是否相同做為判別標準，不
      同類別不同組群之產品或服務，經主管機關認定為類似商品或類似服務者，實
      不乏其例，故仍難據之即可謂餐廳服務與空廚服務非屬同一或類似服務。
  　4.況且參加人標章「華膳」申請註冊時，分類表中並無「空廚」服務此項目，然
　  　空廚業早存在已久，而當時空廚業者之標章若欲獲得保障，則應註冊於餐廳服
　　　務類，經參加人電詢主管機關之結果亦獲如此之告知。行政院台八十八訴字第
　　　二四三三七號決定書決定亦認為，餐廳服務當包括空廚業務在內。因此參加人
　　　標章「華膳」其專用權範圍及於空廚服務，且餐廳服務與空廚服務屬於類似服
　　　務要屬無可否認，而原告標章「華膳空廚」又復指定於空廚業務，然既前者註
　　　冊在先，是以後者之註冊應予撤銷才是。
    5.綜上所陳，本件原告註冊第九七八四三號服務標章「華膳空廚」，與參加人據
　　　爭標章第八一六三○號「華膳」，兩者構成近似；又指定於相類似之服務，又
　　　原告標章申請註冊時，參加人標章已申請註冊在先，其已違反商標法第七十七
　　　條準用同法第三十六條之規定。被告所為之決定，洵屬正確。
　　理  由
一、原告法定代理人原為傅俊璠，嗣變更為甲○○，並於九十一年一月九日具狀聲明
    承受訴訟，核無不合，應予准許。
二、按「二人以上於同一商品或類似商品以相同或近似之商標，各別申請註冊時，應
    准最先申請者註冊」商標法第三十六條定有明文。依同法第七十七條「服務標章
    除本章另有規定外，依其性質準用本法有關商標之規定」之規定，則二人以上於
    同一服務或類似服務以相同或近似之服務標章，各別申請註冊時，應准最先申請
    者註冊。是上該準用條款之適用，當以兩造服務標章是否相同或近似及所為服務
    是否同一或類似為斷。而依商標法施行細則第十五條第三項規定，所稱類似服務
    ，應依一般社會通念，市場交易情形，並參酌該服務之性質、內容、提供者、行
    銷管道及場所或對象等各種相關因素判斷之。另「類似商品及類似服務審查基準
    」第三點規定類似服務之定義：「所謂類似服務，係指服務在性質、內容、行銷
    管道與場所、對象、服務提供者或其他因素上具有共同或關聯之處，依一般社會
    通念及市場交易情形亦使一般接受服務者誤其為來自相同或雖不相同但有關聯之
    來源者而言。」，其第四點規定類似服務之認定，應綜合下列各項因素而非僅就
    單一因素判斷之：
    (一)服務之品質：1.二以上服務具有相同或相近之性質可滿足一般接受服務者相宣
      之需要，被認定為類似服務之可能性較高，例如：語文補習班與技藝訓練班服
      務、電影院與劇院。2.二以上服務性質具有互補作用，經常或必須一併提供始
      能滿足一般接受服務者之需要，被認定為類似服務之可能性較高。
    (二)服務之內容：所提供服務之內容愈相同或近似，被認定為類似服務之可能性較
      高。例如：飯店與旅館服務、電影院與錄影帶節目播映業（MTV）。
    (三)服務之行銷管道、場所：服務之行銷管道或場所相同，接受服務者同時接觸之
      機會較大，被認定為類似服務之可能性較高。例如：指壓按摩與三溫暖服務、
      貨品快遞與貨品運送服務、房屋買賣之仲介與房屋租賃之仲介服務。
    (四)服務之對象範圍：服務之接受者具有同質性，如為相同之消費階層或族群者，
      被認定為類似服務之可能性較高。例如：幼稚園與托兒所服務、醫療與藥劑調
      配之服務。
    (五)服務之提供者：服務來自相同之提供業者，被認定為類似服務之可能性較高。
      例如電腦程式設計與電腦按裝、修理之服務。
    (六)其他足認係為類似服務之相關因素。
三、查原告於八十四年九月二十九日以「華膳空廚」服務標章，指定使用於當時商標
    法施行細則第四十九條所定商品及服務分類表第四十二類之餐廳、飯店、食品營
    養諮詢、食品品質檢驗等服務，向智慧財產局前身之中央標準局（八十八年一月
    二十六日改制為智慧財產局）申請註冊，嗣於八十五年十二月三十一日申請修正
    指定服務名稱為「備辦航空餐飲服務」，復於八十六年五月七日申請修正指定服
    務名稱為「空廚服務」，經該局審查，准列為註冊第九七八四三號服務標章。但
    查，中央標準局准列原告上開服務標章時，依商標法施行細則第四十九條所定之
    「商品及服務分類表」第四十二類名稱為：「餐、宿之提供；醫療、衛生及美容
    服務；獸醫及農藝之服務；法律服務；科學及工業之研究；電腦程式設計及不屬
    別類服務」，足見中央標準局係將原告之服務類別定位為「餐之提供」甚明。另
    參加人據以評定之註冊第八一六三○「華膳」服務標章所指定之服務，當亦屬「
    餐之提供」，要無疑義。惟此項「餐之提供」服務，應依前揭商標法施行細則第
    十五條及「類似商品及類似服務審查基準」之相關規定，予以審酌，始能為兩者
    是否類似服務之認定。
四、查原告申請註冊之第九七八四三號服務標章及參加人註冊之第九七八四三號服務
    標章，是否為類似標章，兩者所提供之服務是否為類似服務，首應探討者，原告
    所提供之服務是否有受限於相關航空場所以定，次就兩者服務之品質、內容以觀
    ，似為類似，均為餐點之服務自明；惟苟自兩者服務之行銷管道、場所及服務對
    象以論，若係一在航空相關場所，一在非航空相關場所所，則非類似甚明；再就
    兩者論其服務之提供者而言，則似有類似之處。凡此均須主管機關詳細之論究、
    比較，始能充足商標法第三十六條之立法精神。但查，原處分機關為評定申請不
    成立之評定書僅簡略記載：「查本件系爭註冊第九七八四三號『華膳空廚』服務
    標章與據爭註冊第八一六三○『華膳』服務標章，二者圖樣均有相同中文『華膳
    』二字，由屬近似之商標；惟查系爭服務標章所指定使用之空廚服務與據爭服務
    標章所指定使用之餐廳服務，二者服務之性質、場所、對象皆有差異，應依一般
    社會通念，非屬同一或類似之服務，從而系爭服務標章之註冊應無前開法條規定
    之適用」等語；核對於二者服務之性質、場所、對象如何差異並未進一步說明其
    認定之理由，揆諸前揭說明，其認定尚嫌速斷。被告以：「原處分機關所編印之
    商品及服務類似組群參考資料中，並無空廚服務，因此，系爭服務標章所指定使
    用之空廚服務與據以評定服務標章所指定使用之餐廳服務是否屬於類似之服務，
    並無參考資料可供參酌，惟二者既均列屬商標法施行細則第四十九條第四十二類
    ，且皆為提供中西餐飲之服務，是依一般社會通念，以一般接受服務者之認知，
    有無誤認該服務為來自相同或相關聯之來源者，亦即空廚服務與餐飲服務是否非
    屬類似之服務，不無再為斟酌之餘地，原處分機關未審及此，所為申請不成立之
    處分，嫌有未洽」為由，而將原處分撤銷，由原處分機關於收受訴願決定書後三
    個月內重為審酌另為處分，並無不合。
五、原告主張原處分機關八十六年四月十八日（八六）標商二七○字第七七八六號簡
    便行文表，及八十五年十二月十九日商標處第五十七次處務會議紀錄，均認為「
    空廚服務」與「餐廳、旅館」不同組群亦不類似云云。但查，上開簡便行五表及
    會議紀錄僅為原處分機關就個案所為之說明或內部之討論紀錄，迄今並未正式對
    外公告，說明二者非屬類似之服務；何況，上開簡便行文表及會議紀錄僅有結論
    ，並未說明其認定之具體理由。另原告主張原處分機關以中台評字第八八○六三
    七號商標評定書再次認定「空廚服務」與「餐廳、旅館」為非類似之服務云云。
    惟查，上揭商標評定書係依商標法第七十七條準用第五十四條規定，評決註冊第
    八一六三○號「華膳」服務標章專用權範圍，並認定該標章係指定使用餐廳服務
    ，其專用權範圍不及於空廚業務，並未就「餐廳服務」與「空廚服務」是否為類
    似之服務予以認定，與本件案情無涉，自無援引之據。又原告主張被告所屬商業
    司亦認定「空廚服務」與「餐廳服務」為非類似服務云云。但查，被告所屬商業
    司「公司行號營業項目標準分類」之分類方式，與商標法第四十九條所定之「商
    品及服務分類表」侔不相同。至原告主張「華膳」為其公司名稱特取部分，核准
    設立登記日期為人十三年八月十九日，早於據以評定標章之申請日八十四年二月
    十一日，如「空廚服務」與「餐廳服務」為類似服務，則據以評定標章顯有商標
    法第三十七條第一項第十一款規定之適用，應予以評決為無效云云。惟查，據以
    評定標章是否有不得申請註冊之情事，核屬另案，與本件無關。而原告主張其已
    使用「華膳空廚」標章多時，基於信賴保護原則，原處分不得輕易予以撤銷云云
    。惟查，被告原決定係責由原處分機關重為審酌另為適法之處分，並非命令原處
    分機關將「華膳空廚」標章之註冊予以撤銷，況信賴保護原則不足資為如有違法
    ，應予撤銷之商標註冊之依據。末查，原告主張其標章自八十七年註冊使用迄今
    ，並無消費者對於服務之提供者產生混淆誤認，足證「空廚服務」與「餐廳服務
    」非屬類似服務云云。惟並未舉出任何具體事證以實其說，殊難憑採。
六、按商標評定案件適用註冊時之規定，為商標法施行細則第四十條第二款所明定，
    據爭服務標章與系爭服務標章註冊時，空廚服務並未列入當時中央標準局所編之
    商品及服務類似組群參考資料中，雖智慧財產局九十一年一月新修訂之商品及服
    務近似檢索參考資料中，將餐廳服務與空廚服務分別列為4203與4283組群，但因
    服務究否同一或類似，並非純以類別或組群是否相同做為判別標準，不同類別不
    同組群之產品或服務，非不可依商標法相關規定認定為類似商品或類似服務者，
    本件原處分機關當初准原告更改其所指定之服務為空廚服務時，既乏參考資料以
    憑，則其適用範圍為何，如何界定，顯影響參加人權益，縱原處分機關業已於九
    十一年一月修訂商品及服務近似檢索考資料，將餐廳服務與空廚服務分別列為42
    03與4283組群，惟對於不同組群之服務如何與是否類似服務如何區隔，仍未能有
    明確之界定，為期空廚服務與餐廳服務是否屬類似服務，自有由原處分機關立於
    商標主管機關之地位，做一週詳、明確之審酌之必要，是被告以原處分機關為本
    件評定不成立之處分，尚嫌理由不足為由，撤銷原處分，並責令原處分機關再為
    細究，於法並無不合。
七、綜上所述，原處分機關對於參加人申請評定原告列准註冊之第九七八四三號服務
    標章是否與參加人註冊之第八一六三○「華膳」標章類似，未依商標法施行細則
    第十五條規定及其所定之「類似商品及類似服務審查基準」所定參考資料，予以
    細究，詳列理由，遽為申請不成立之處分，尚嫌未洽，而撤銷原處分，責由原處
    分機關重為審酌，並無不合。原告仍執前詞，指摘訴願決定違法，聲請撤銷，為
    無理由，應予駁回。
據上論結，本件原告之訴為無理由，爰依行政訴訟法第九十八條第三項前段，判決如
主文。
中　　華　　民　　國　　　九十一　　年　　　一　　　　月　　三十一　　　日
                            臺 北 高 等 行 政 法 院  第三庭
                                           審 判 長  法  官  吳慧娟
                                                     法  官  黃本仁
                                                     法  官  曹瑞卿
右為正本係照原本作成。
如不服本判決，應於送達後二十日內，向本院提出上訴狀並表明上訴理由，如於本判
決宣示後送達前提起上訴者，應於判決送達後二十日內補提上訴理由書（須按他造人
數附繕本）。
中　　華　　民　　國　　　九十一　　年　　　二　　　　月　　　一　　　　日
                                                     書記官  吳芳靜
